【裁判字號】    98,易,256
【裁判日期】    980428
【裁判案由】    詐欺
【裁判全文】
臺灣臺中地方法院刑事判決               98年度易字第256號
公  訴  人  臺灣臺中地方法院檢察署檢察官
被      告  乙○○
                      號1樓之.
                    國民
上列被告因詐欺案件，經檢察官提起公訴（97年度偵字第25269號）
，本院判決如下：
    主    文
乙○○無罪。
    理    由
一、公訴意旨略以：被告乙○○可預見金融機構帳戶係個人理財
    之重要工具，且關係個人財產、信用之表徵，如交予他人使
    用，有被供作財產犯罪用途之可能，竟仍基於幫助詐欺取財
    之不確定故意，於民國96年10月間某日，在不詳地點，將其
    設於上海商業儲蓄銀行豐原分行帳號00000000000000號帳戶
    （下稱上海商銀帳戶）之存摺、金融卡（含密碼），交予某
    不詳年籍姓名之成年人，嗣該成年人於取得上揭帳戶之存摺
    、金融卡（含密碼）後，即與詐欺取財集團成員，共同意圖
    為自己或他人不法之所有，(一)於97年6月6日晚上6 時40分許
    ，撥打電話予被害人甲○○，向被害人甲○○佯稱：其於奇
    摩網路購物之付款有問題，原先是全額1 次付清，卻因對方
    作業疏忽，變成需分12次付清，要被害人甲○○按照指示去
    操作ATM 更正，否則會被重覆扣款，使被害人甲○○陷於錯
    誤，按照對方指示去操作ATM後，將新臺幣（下同）1萬7957
    元匯至上揭被告上海商銀帳戶內；(二)於同日晚上7 時33分許
    ，打電話予被害人戊○○，向被害人戊○○佯稱：其於奇摩
    網路購物之付款有問題，如不去更正，會被按月扣款，要戊○○按照指示去操作ATM 更正，使被害人戊○○陷於錯誤，
    按照對方指示去操作ATM 後，將6202元匯至上揭被告上海商
    銀帳戶內，因認被告涉有刑法第30條第1項、第339條第1 項
    之幫助詐欺取財罪嫌。
二、按犯罪事實應依證據認定之，無證據不得認定犯罪事實；不
    能證明被告犯罪或其行為不罰者，應諭知無罪之判決，刑事
    訴訟法第154條第2項、第301條第1項分別定有明文。又按認
    定不利於被告之事實，須依積極證據，苟積極證據不足為不
    利於被告事實之認定時，即應為有利於被告事實之認定，更
    不必有何有利之證據；認定犯罪事實應依證據，為刑事訴訟
    法所明定，故被告否認犯罪事實所持之辯解，縱屬不能成立
    ，仍非有積極證據足以證明其犯罪行為，不能遽為有罪之認
    定；認定犯罪事實所憑之證據，雖不以直接證據為限，間接
    證據亦包括在內；然而無論直接或間接證據，其為訴訟上之
    證明，須於通常一般之人均不致有所懷疑，而得確信其為真
    實之程度者，始得據為有罪之認定，倘其證明尚未達到此一
    程度，而有合理性之懷疑存在時，即無從遽為有罪之確信，
    最高法院分別著有30年上字第816 、1831號及76年臺上字第
    4986號判例可資參照。
三、證據能力部分：按被告以外之人（包括證人、鑑定人、告訴
    人、被害人及共同被告等）於審判外之陳述雖不符刑事訴訟
    法第159條之1至之4等4條之規定，而經當事人於審判程序同
    意作為證據，法院審酌該言詞陳述或書面陳述作成時之情況
    ，認為適當者，亦得為證據；當事人、代理人或辯護人於法
    院調查證據時，知有刑事訴訟法第159條第1項不得為證據之
    情形，而未於言詞辯論終結前聲明異議者，視為有前項之同
    意，同法第159條之5定有明文。立法意旨在於傳聞證據未經
    當事人之反對詰問予以核實，原則上先予排除。惟若當事人
    已放棄反對詰問權，於審判程序中表明同意該等傳聞證據可
    作為證據；或於言詞辯論終結前未聲明異議，基於尊重當事
    人對傳聞證據之處分權，及證據資料愈豐富，愈有助於真實
    發見之理念，且強化言詞辯論主義，使訴訟程序得以順暢進
    行，上開傳聞證據亦均具有證據能力。本件被害人甲○○、
    戊○○於警詢、偵查中之陳述，對被告而言，其性質雖均屬
    傳聞證據，惟查無符合同法第159條之1至之4等前4條之情形
    ，其所為之上開警詢、偵訊筆錄內容，業經當事人於本院審
    理時予以提示並告以要旨，且各經檢察官及被告表示意見，
    當事人已知上述筆錄乃傳聞證據，且均未於言詞辯論終結前
    對該等筆錄內容聲明異議，依上開規定，是其於警詢、偵查
    中之證言已擬制同意其有證據能力，本院審酌上開筆錄作成
    時，較無人情施壓或干擾，亦無不當取供之情形，認為以之
    作為本案之證據亦屬適當，是被害人甲○○、戊○○於警詢
    、偵查中之證言自具有證據能力。
四、公訴人認被告涉有本件詐欺取財犯行，無非係以(一)被害人甲○○、戊○○之證述；(二)被告上揭上海商銀帳戶之開戶基本
    資料及交易明細表；(三)被害人戊○○提出之匯款單1 紙；(四)
    上揭開戶申請書為制式定型化文書，除申請人個人應填事項
    ，其餘均以事先繕打完竣，且前開文書上端已載明「新臺幣
    存款開戶及各項服務申書」字樣，被告諉稱於填寫該申請書
    時，不知要作何用途，顯背於常情，被告所辯之辯詞是否可
    信，尚非無疑；(五)衡諸常情，詐欺集團以他人帳戶供作款項
    出入之帳戶，如未事先取得該帳戶所有人之同意使用，一旦
    帳戶所有人掛失，被害人匯入之款項即遭凍結無法提領，帳
    戶所有人反可輕易辦理補發存簿、變更印鑑、密碼，將款項
    提領一空，詐欺取財集團豈非費而不惠，該詐欺取財集團焉
    有可能冒此風險之理，為其論據。訊據被告乙○○堅詞否認
    有何幫助詐欺取財犯行，辯稱：伊之上海商銀帳戶是95年 8
    月間，到嘉福隆股份有限公司（下稱嘉福隆公司）上班時，
    依該公司之要求所開設之薪資轉帳帳戶，但因為伊在該公司
    只做了3至5日即離職，所以沒有拿回存摺、金融卡，伊從未
    使用過該帳戶等語。經查；
  (一)上開上海商銀帳戶，係被告於95年8 月23日開設等情，除經
    被告於本院準備程序、審理時供明在卷（見本院卷第28、94
    頁）外，並有被告上開上海商銀帳戶之新臺幣存款開戶及各
    項服務申請書1 份附卷可稽（見臺中縣警察局豐原分局刑案
    偵查卷宗【下稱警卷】第16頁）。又證人即被害人甲○○、
    戊○○於97年6月6日，遭人以如公訴意旨所述之詐術詐騙，
    致陷於錯誤，而分別匯款至被告之前揭上海商銀帳戶等情，
    業據其等於警詢及偵查中證述甚詳（見警卷第7至9頁、第11
    、12頁），並有被告上開上海商銀帳戶之臨時對帳單、交易
    明細表，及被害人甲○○所提出之郵政存簿儲金簿封面及內
    頁影本、被害人戊○○所提出之自動櫃員機交易明細單各 1
    份附卷可查（見警卷第10、13、17頁、本院卷第24頁），是
    被告上開上海商銀確實遭不詳姓名年籍成年人士作為詐欺取
    財使用無訛。茲須審究者，乃被告之上海商銀帳戶，是否係
    由被告交付予該不詳成年人士使用。
  (二)查被告上開上海商銀帳戶，係其任職於嘉福隆公司時，為薪
    資轉帳而開設之帳戶等情，業經其於本院準備程序供述在卷
    （見本院卷第28頁），且與證人即嘉福隆公司之代表人丁○○、該公司95年間之會計庚○○、上海商銀行員己○○於本
    院審理時所證述之情節均屬相符（見本院卷第64至72頁），
    復有被告開設上開上海商銀帳戶時，由證人丁○○所出具之
    證明書1 紙在卷可參（見本院卷第25頁），而堪認定。又觀
    諸前揭被告上開上海商銀帳戶自開戶時起之交易明細表（見
    本院卷第23、24頁），該帳戶除於95年8 月23日開戶時，曾
    存入100元外，迄至本件2位被害人因受詐騙而匯款至該帳戶
    為止，該帳戶並無任何交易往來紀錄，堪認被告辯稱其從未
    使用過該帳戶，信而有徵，堪以採信。至被告雖一度於警詢
    時供稱不知上開上海商銀帳戶係由何人開設云云（見警卷第
    1 頁背面）；又於偵查中供述：伊未開設該帳戶，伊在大雅
    鄉之加油站工作時，有開設郵局帳戶作為薪資轉帳帳戶，當
    時印章有交給加油站的會計，可能是加油站的人疏失才有上
    開上海商銀帳戶云云（見臺灣臺中地方法院檢察署97年度偵
    字第25269 號偵查卷宗第10頁），而與本院前揭供述不符。
    惟查，在警詢、偵查中，上海商銀所提供被告上開帳戶之資
    料，僅有新臺幣存款開戶及各項服務申請書及臨時對帳單，
    而未檢附上開證人丁○○所出具之證明書，則在該帳戶之開
    戶時間距離被告於97年6 月29日、同年12月18日製作警詢、
    偵訊筆錄之時間，約間隔2 年之久，且被告又從未使用前揭
    上海商銀帳戶，檢警所掌握之開戶資料又有所欠缺，無法喚
    起被告之記憶之情形下，被告因就開設該帳戶之過程，不復
    記憶，而為上開陳述，自屬可能，尚無法因被告於警詢、偵
    查中之陳述，與本院之陳述不相符合，逕認其供述有瑕疵，
    所為辯解不可採信。
  (三)又被告因任職於嘉福隆公司，而加入勞工保險之時間，係自
    95年8 月17日起至同年月28日止等情，有勞工保險被保險人
    投保資料表（明細）1 份在卷可佐（見本院卷第39頁）。而
    證人丁○○於本院審理時證述：被告應該是95年8 月17日到
    嘉福隆公司上班，做不到1 個星期，可能只有4、5天，在沒
    有事先說要離職之情形下，就沒來上班，伊有交代公司小姐
    ，俟確定被告不會再來上班時，才幫被告辦理勞保退保手續
    等語（見本院卷第64頁背面、第65頁正反面）；證人庚○○
    亦於本院審理時證稱：伊對被告沒有印象，嘉福隆公司員工
    流動率很高，通常任職日就是勞保加保日，若未告知要離職
    之情形，是在確定員工沒有要來上班時，才會辦退保，伊通
    常是看到員工有2、3天沒有來上班，伊會告訴證人丁○○，
    再由證人丁○○決定是否辦退保，在伊辦理勞保退保時，是
    以辦退保的當天為退保日，所以退保日跟員工最後一天任職
    的日期可能會不同（見本院卷第66頁背面、第68頁），故而
    被告任職於嘉福隆公司之退保日期雖為95年8 月28日，然被
    告既係在未明確告知嘉福隆要離職之情形下即曠職，依證人
    丁○○及庚○○前揭證述，應可認定被告最後在嘉福隆公司
    任職之日期，應係在95年8月28日前數日，而非95年8月28日
    當日，允無疑義。因而被告辯稱其僅在嘉福隆公司做了3至5
    日等情，尚非無據。
  (四)關於上海商銀至嘉福隆公司為員工開設薪資轉帳帳戶之過程
    ，證人庚○○於本院審理時證述：通常新進員工有試用期間
    7 天，若是公司可以接受，才會跟銀行索取開戶表格，再拿
    申請書給員工去填寫，伊會先請示證人丁○○新進員工是否
    合格，若合格會在新進員工上班第5或6天時，要求員工辦理
    薪資轉帳帳戶，有新進員工時，伊向銀行行員要表格，銀行
    行員會一次拿給伊3 份表格，下次如果還有新進員工時，尚
    有剩餘表格的話，伊就直接拿給員工填寫，伊會告知員工需
    要哪些附件，上海商銀的行員通常1個星期會到嘉福隆公司1
    、2 次，等銀行行員來公司時，伊會告知員工，再將員工資
    料交給銀行行員，等銀行行員下次來嘉福隆公司時，就會將
    金融卡、存摺交給伊，若伊不在座位上，行員就交給證人丁○○，證人丁○○再拿給伊轉交給員工，上海商銀並不會交
    付彌封的密碼紙，只有用1 個套子裝存摺、金融卡，金融卡
    的密碼都是123456，員工開戶時，只須交付國民身分證影本
    ，至於印章是員工拿開戶表格回去填寫時自行蓋章，伊交給
    銀行行員帶回去的只有開戶申請書、身分證影本而已，銀行
    行員將申請開戶的資料帶回去後，下次來公司時才會將存摺
    、金融卡交給伊，但拿存摺、金融卡來的銀行行員，與收申
    請表格的之行員，並不一定是同一人，至於上海商銀開戶申
    請書上晶片金融卡領卡人處之簽名、蓋章人都是申請時就已
    經簽名蓋章，而非領取時才簽名蓋章等語（見本院卷第66頁
    背面、第67頁正反面、第68、69頁），核與證人己○○於本
    院審理時證稱：嘉福隆公司是上海商銀往來很久的客戶，因
    為嘉福隆公司在臺中市，距離豐原分行較遠，所以是由外收
    人員輪值服務，外收人員通常都是放款人員，但是有時會輪
    到存款或業務人員，若外收人員請假或是很忙，就會請其他
    同事代理前往嘉福隆公司接洽，伊也曾經擔任外收人員，通
    常到嘉福隆公司須要收客票、外匯業務，或是送現金，存、
    提款、員工開戶或辦理變更其他事項等，關於銀行的業務都
    要處理，去嘉福隆公司的時間並沒有固定，以前往來密切時
    ，去嘉福隆公司的次數較頻繁，1 個星期要去2、3次，現在
    嘉福隆公司員工薪資轉帳已沒有交給上海商銀處理，且大部
    分業務已經轉到其他銀行去，所以去的次數就較少了，嘉福
    隆公司辦理員工薪資轉帳開戶流程是由該公司通知上海商銀
    行員過去，伊等在嘉福隆公司請員工當場填資料、對保，再
    將開戶文件包括開戶申請書、身分證影本，拿回銀行處理，
    不須收取印章，因為印章在當場就蓋用好了，亦有可能是證
    人庚○○先請員工填寫好開戶資料，等銀行外收人員去時，
    再由證人庚○○將開戶資料交給外收人員，而未接觸到開戶
    之員工，一般伊等將開戶申請書帶回銀行後，就會轉交服務
    臺人員辦理開戶，若有缺漏的地方，例如日期，就會蓋上日
    期戳章，若開戶時有存錢的話，因為要入帳，所以在銀行營
    業時間下午3 時30分關帳之前，已將開戶資料交給服務臺開
    戶人員時，就會蓋上當天日期戳章，如已到關帳時間，就會
    翌日再處理，而開戶申請書背面金融卡領卡人欄，在申請開
    戶時，就已經簽名蓋章了，不是等到領取晶片金融卡時才簽
    名蓋章，等到製作好存摺、金融卡之後，連同密碼紙交給外
    收人員拿到嘉福隆公司交予員工本人，若是員工本人不在，
    就交給會計人員，不一定會是在收回開戶申請書當天就將存
    摺、金融卡送回嘉福隆公司，若是當天有外送人員要去嘉福
    隆公司，會請外送人員送過去，若是沒有，就等下次要去嘉
    福隆公司時再送過去，通常都是將存摺等物交給嘉福隆的會
    計小姐，若外收人員是在下班後順道過去嘉福隆公司，就會
    交給證人丁○○等語（見本院卷第69頁背面至第71頁背面）
    ，而就嘉福隆公司於辦理員工薪資轉帳帳戶開戶時，是由上
    海商銀之行員親自至嘉福隆公司收取開戶之相關資料後，帶
    回上海商銀辦理開戶事宜，再於該銀行行員下次前往嘉福隆
    公司時，始將員工帳戶之存摺、金融卡等物，交付予證人庚○○或丁○○；開戶申請書上領卡人欄，係在填寫開戶申請
    書時，即已由開戶之員工簽名蓋章，並非於實際領取晶片卡
    時，始簽名蓋章等情相互一致，而堪採信。故而，本件被告
    上開上海商銀帳戶之新臺幣存款開戶及各項服務申請書之開
    戶日期為95年8 月23日，且其背面領卡人處雖有被告本人之
    簽名，日期部分並蓋上同一日之戳章，然此僅能證明被告開
    設該帳戶之日期應為95年8 月23日，而無法作為被告已於同
    日領得該帳戶之存摺、金融卡等物之證明。
  (五)又自95年8月23日被告開設上開上海商銀帳戶時，至同年月
    28日嘉福隆公司為被告辦理勞保退保手續，僅間隔5日時間
    ，而被告又係於同年月28日前數日即曠職而未至嘉福隆公司
    上班，因而堪信被告於交付上開帳戶開戶相關資料後，旋即
    離開嘉福隆公司，是在上海商銀外收人員將被告上開帳戶之
    存摺、金融卡送至嘉福隆公司之時間，甚有可能已在被告自
    嘉福隆公司離職之後；且平時負責收受上海商銀外收人員所
    交付嘉福隆公司員工薪資轉帳帳戶存摺、金融卡之證人庚○○於本院審理時證稱：上海商銀之外收人員將被告之存摺、
    金融卡拿來嘉福隆公司時，被告是否已經離職，因為時間太
    久，所以伊不清楚，若是伊有收到被告之存摺、金融卡，一
    定會交給本人等語（見本院卷第67頁背面）；另證人丁○○
    則於本院審理時證述：伊沒有經手被告上海商銀帳戶之存摺
    等物，所以伊不清楚被告有無將之留在嘉福隆公司等語（見
    本院卷第64頁背面），均無法肯認確有將被告上開上海商銀
    帳戶之存摺、金融卡親自交付予被告本人，是被告是否確曾
    自證人丁○○或庚○○處受領上開上海商銀帳戶之存摺、金
    融卡，誠屬可疑。
  (六)另查，被告於本院審理時供稱：伊有介紹證人丙○○一起到
    嘉福隆公司工作，但證人丙○○早伊1、2天就沒有做了，好
    像是做到第2 天中午就未去上班了，後來證人丙○○要去嘉
    福隆公司取領薪水，伊就請證人丙○○代為領取伊之薪水，
    後來證人丙○○拿了1 千多元給伊，並沒有把伊上海商銀帳
    戶之存摺、金融卡一併給伊，伊當時認為開戶應該沒有那麼
    快完成，所以沒有問證人丙○○關於存摺、金融卡之事，事
    後就忘記開戶這件事了等語（見本院卷第74頁背面、第75頁
    ）；證人丁○○於本院審理時亦證述：被告自離職後，除於
    98年2 月間，到嘉福隆公司詢問為何其帳戶遭盜用外，就未
    曾去過嘉福隆公司，其薪水是託1 位與被告一起來應徵之人
    拿給被告等語（見本院卷第64頁背面、第65、66頁）；另證
    人丙○○於本院審理時復證述：伊於95年8 月間，有去嘉福
    隆公司任職，是因為被告找伊去該公司工作，伊只做了7 日
    左右，不到1 個星期，在未告知嘉福隆公司之情形下就離職
    ，被告則做了約2、3個星期，嘉福隆公司有說要開設薪資轉
    帳帳戶，在伊到嘉福隆公司工作後1至2天，就與被告一起填
    寫開戶申請書，並將證件交付嘉福隆公司之人，伊離職後，
    回嘉福隆公司領薪水時，嘉福隆公司的人告知並未幫伊辦理
    開戶，並將證件還給伊，至於證件是影本還是原本，伊忘記
    了，伊不清楚嘉福隆公司有無幫被告開立薪資轉帳帳戶，伊
    離職後曾再回到嘉福隆公司，因為是嘉福隆公司或是被告叫
    伊去領薪水，伊領了約2、3千元左右，被告有叫伊幫他代領
    薪水，但因為嘉福隆公司說因為要簽收，故須要被告本人去
    領，所以伊就未幫被告領取薪水，嘉福隆公司之人有無提到
    要被告去領回存摺等物，伊忘記了，伊並沒有領走被告上海
    商銀帳戶之存摺等物，伊有將嘉福隆公司說要被告本人去領
    取薪水之事告知被告，伊不知道被告事後有無去領薪水，被
    告委託伊去領薪水時，好像沒有委託伊領取存摺、金融卡，
    伊的薪水是向嘉福隆公司之組長領取的，當時會計小姐就在
    旁邊等語（見本院卷第99至101 頁背面），足證被告確於自
    嘉福隆公司離職後，即未再到嘉福隆公司，而其薪資則委託
    證人丙○○前往嘉福隆公司代領無訛。雖證人丙○○就其與
    被告在嘉福隆公司任職之時間，及有無幫被告領到薪資等節
    ，與被告之供述不同，惟查證人丙○○於本院審理時復證述
    ：「（問：對於乙○○上次庭訊稱你做2 天就沒有做了，有
    無意見？）我忘記我做多久，我是做一半就沒有做，就直接
    離開，且沒有事先告知公司。」、「（問：對於乙○○稱其
    僅做3 天而已，有無意見？）沒有，因為時間是在1、2年前
    我已經忘記了。」等語（見本院卷第100 頁背面），且證人
    丙○○所述被告任職嘉福隆公司之時間長達2、3星期云云，
    亦與前揭勞工保險被保險人投保資料表所示情形不符；就其
    所述未領到被告之薪資乙節，復與證人丁○○所述相左；另
    證人庚○○亦於本院審理時證述：離職員工來領取薪資時，
    有時有讓其簽收，有時沒有等語（見本院卷第68頁），足認
    簽收並非離職員工領取薪資之必備程序，因而證人丙○○所
    述並未幫被告代領薪資等情，應與事實不符，其前揭與被告
    或證人丁○○、庚○○之證述不符之處，堪信係因事隔久遠
    ，記憶淡忘所致，尚難以被告之供述與證人丙○○之證述略
    有歧異，即認被告之辯解不可採信。
  (七)綜上各節，本件既乏積極證據足以證明被告於離職前，即已
    取得上開上海商銀帳戶之存摺、金融卡，且被告於離職之後
    ，又未曾回到嘉福隆公司，而為被告代領薪資之證人丙○○
    ，復未受託將該帳戶之存摺、金融卡交付予被告，且被告始
    終未曾使用過該帳戶，因而無從證明被告上開上海商銀帳戶
    之存摺、金融卡，曾為被告所持有，則公訴人認為被告有將
    其上開上海商銀帳戶交付予不詳姓名年籍成年人士，作為詐
    欺取財所用，即屬無法證明。
五、從而，檢察官所指出之證明方法，尚無法證明被告有何幫助
    詐欺取財之犯行。此外，復查無其他積極事證足資證明被告
    確有公訴人所指之幫助詐欺取財之犯行，揆諸首揭法條及判
    例意旨，被告幫助詐欺取財犯行，自屬不能證明，應為被告
    無罪之諭知。
據上論斷，應依刑事訴訟法第301條第1項，判決如主文。
中    華    民    國    98    年    4     月    28    日
                  刑事第十六庭  審判長法  官  陳玉聰
                                      法  官  洪挺梧
                                      法  官  郭妙俐
以上正本證明與原本無異。
如不服本判決應於收受判決後10日內向本院提出上訴書狀，並應
敘述具體理由；其未敘述上訴理由者，應於上訴期間屆滿後20日
內向本院補提理由書（均須按他造當事人之人數附繕本）「切勿
逕送上級法院」。
                                     書記官  廖鳳美
中    華    民    國    98    年    4     月    28    日


司法院資訊處製作；財團法人民間司法改革基金會備份。
